【裁判字號】    98,易,1025
【裁判日期】    981230
【裁判案由】    詐欺
【裁判全文】
臺灣臺北地方法院刑事判決              98年度易字第1025號
公  訴  人  臺灣臺北地方法院檢察署檢察官
被      告  丙○○
選任辯護人  古宏彬律師
上列被告因詐欺案件，經檢察官提起公訴（98年度偵字第4342號
），本院判決如下：
    主  文
丙○○無罪。
    理  由
一、公訴意旨略以：被告丙○○可預見將自己所有之存摺、金融
    卡及提款密碼等金融帳戶資料提供他人時，有供不法詐騙份
    子利用，而幫助他人為財產犯罪之虞，竟不違背其本意，基
    於幫助他人詐欺之犯意，於民國97年8月20日至97年9月3 日
    期間之某日，將其向聯邦商業銀行股份有限公司（下稱聯邦
    銀行）新店分行開立第000000000000號帳戶之存摺、提款卡
    、提款密碼，交付予真實姓名年籍不詳之成年男子，該真實
    姓名年籍不詳之成年男子，取得上開帳戶資料後，即與詐欺
    集團，共同基於意圖為自己不法所有之犯意，由該集團成員
    ，於97年9月3日晚間9 時許，撥打電話予被害人乙○○佯稱
    因渠家人在東森購物簽名有誤，需作更正動作，否則會持續
    扣款等語，使被害人陷於錯誤，依指示於97年9月3日晚間10
    時許至ATM更正並存入現金新臺幣（下同）82,000 元至被告
    前開之帳戶，因而認被告涉犯刑法第30條第1項、第339條第
    1 項之幫助詐欺取財罪嫌。
二、按犯罪事實應依證據認定之，無證據不得推定其犯罪事實；
    不能證明被告犯罪者，應諭知無罪之判決，刑事訴訟法第15
    4條、第301條第1 項分別定有明文。又所謂認定犯罪事實之
    證據，係指足以認定被告確有犯罪行為之積極證據而言，如
    未發現相當證據，或證據不足以證明，自不能以推測或擬制
    之方法，以為裁判基礎。又認定不利於被告之事實，需依積
    極證據，茍積極證據不足為不利於被告事實之認定時，即應
    為有利於被告之認定，更不必有何有利之證據。次按，刑事
    訴訟上證明之資料，無論其為直接證據或間接證據，均須達
    於通常一般人均不致於有所懷疑，而得確信其為真實之程度
    ，始得據為有罪之認定，若其關於被告是否犯罪之證明未能
    達此程度，而有合理性懷疑之存在，致使無從形成有罪之確
    信，根據「罪證有疑，利於被告」之證據法則，即不得遽為
    不利被告之認定，其以情況證據（即間接證據）斷罪時，尤
    須基於該證據在直接關係上所可證明之他項情況事實，本乎
    推理作用足以確證被告有罪，方為合法，不得徒憑主觀上之
    推想，將一般經驗上有利被告之其他合理情況逕予排除，最
    高法院著有76年臺上字第4986號、32年度上字67號判例要旨
    可資參照。
三、公訴意旨認被告涉犯幫助詐欺罪嫌，無非以被告之供述、被
    害人於警詢及偵查時之證述、被告所有之聯邦銀行前開帳戶
    交易明細、匯款單，及證人甲○○之證述等為其主要論據。
    訊據被告固坦承有向聯邦銀行新店分行申設前揭帳戶，惟堅
    詞否認有何幫助詐欺犯行，辯稱：因伊女友甲○○欲經營網
    拍生意，故至聯邦銀行新店分行開戶，約2 週後，該分行通
    知領取提款卡，伊即偕同甲○○前往領取，並由甲○○變更
    提卡款密碼，甲○○為避免伊忘記密碼，即用伊兒子的生日
    為密碼，並將密碼寫在紙張上，而伊將存簿、提款卡及密碼
    等放在手提包內，手提包則置於伊所有之車牌號碼6162-K F
    號自小客車內手煞車處，該車嗣由甲○○駕駛停於臺北縣新
    店市○○路與建國路口之黃昏市場，因遭歹徒破壞車窗行竊
    ，上開手提包即遭歹徒竊取等語。
四、經查：
  (一)按被告以外之人於審判外之言詞或書面陳述，除法律有規定
    者外，不得作為證據；又被告以外之人於審判外之陳述，雖
    不符合同法第159條之1至第159條之4之規定，但經當事人於
    審判程序同意作為證據，法院審酌該言詞陳述或書面陳述作
    成時之情況，認為適當者，亦得為證據。當事人、代理人或
    辯護人於法院調查證據時，知有第159條第1項不得為證據之
    情形，而未於言詞辯論終結前聲明異議者，視為有前項之同
    意，刑事訴訟法第159條第1項及第159條之5分別定有明文。
    查本件所引用被告以外之人於審判外之陳述（包含書面陳述
    ），雖屬傳聞證據，惟被告、辯護人與檢察官於準備程序均
    不予爭執，且迄至言詞辯論終結前亦未再聲明異議，本院審
    酌上開證據資料製作時之情況，尚無違法不當及證明力明顯
    過低之瑕疵，亦認為以之作為證據應屬適當，故揆諸前開規
    定，爰逕依刑事訴訟法第159條之5第2 項之規定，認前揭證
    據資料均有證據能力，先予敘明。
  (二)被告於97年8月20日前往臺北縣新店市○○路100號之聯邦銀
    行新店分行開立第000000000000號帳戶，並領有金融卡等情
    ，有聯邦銀行新店分行97年9 月25日（97）聯新店字第0164
    號函所附之開戶基本資料、未登摺帳項查詢清單1 份在卷可
    稽（見偵卷第9至13頁）。而被害人於97年9月3日晚間9時許
    ，接獲自稱係東森購物之人佯稱：因渠家人在東森購物簽名
    有誤，需作更正動作，否則會持續扣款等語，使被害人陷於
    錯誤因而依其指示，於同日晚間10時許，存入82,000元至被
    告所有之上開聯邦銀行新店分行內等情，業據被害人於警詢
    及偵查中證述綦詳（見偵卷第6至7頁、第22頁），且有被告
    上開聯邦銀行新店分行未登摺帳項查詢清單及聯邦銀行自動
    櫃員機交易明細表各1紙附卷足憑（見偵卷第8、13頁），是
    被害人確遭詐騙集團成員詐騙，而匯款至被告上開聯邦銀行
    新店分行帳戶等情，固堪認定。
  (三)查被告上開聯邦銀行新店分行存摺、金融卡，置放於被告所
    有之車牌號碼6162-KF 號自小客車內，因被告女友甲○○於
    97年9月3日下午4、5時許，將上開自小客車停放在臺北縣新
    店市○○路與民族路口之黃昏市場附近，車窗未關，而導致
    上開存摺、金融卡連同車內其餘財物遭他人竊取乙節，業據
    證人甲○○於警詢時證述明確（見本院卷第26至27頁），並
    於本院審理時證稱：「我是在當天晚上我要與丙○○回家時
    ，到家要開門發現鑰匙不見的時候，才想是不見了整個包包
    ，因為鑰匙在包包裡面。」、「（問：你發現皮包不見之後
    做何處理？）丙○○先問我說先想想是否是在哪裡不見了，
    或是放在哪裡，我以為是在丙○○那裡，就在車子裡面找了
    一下，就發現都沒有找到，包包確實不見了，丙○○就說先
    到警察局報案。」、「我與丙○○回到家的時間大約晚上8
    點多到9點，找不到包包後大約是晚上9點半去派出所報案。
    」、「警察有問存摺是有幾本不見，還是只有1 本，警察說
    如果被詐騙的人拿去用的話，會變成刑事案件，警察請我們
    回去再找清楚，到底有無存摺不見的情況，我們才又回去找
    ，回去的路上我就被丙○○一直罵，丙○○叫我想清楚到底
    是不見了還是被人家偷走了，然後我才想到我下午4、5點的
    時候有到新店建國路、民族路那邊的黃昏市場買東西，當時
    我有停車下來買東西，最有可能就是那個時候遭竊。」、「
    （問：你說9月3日下午你到黃昏市場買東西，下車時車窗與
    車門是否有關好鎖好？）我車窗沒有關，車也沒有熄火，因
    為攤子就在旁邊，距離大約法庭我的位置到國旗的位置遠。
    」等語在卷可稽（見本院卷第46至46頁反面）；而被告與證
    人甲○○於97年3月3日晚間11時許，前往臺北縣政府警察局
    新店分局碧潭派出所報案之事實，業經證人即受理員警蔡明
    穎於本院審理中證稱：「（問：被告何時到派出所報案？）
    我調閱資料後是9月3日晚間11點多時先來派出所一趟，先說
    是存摺不見了，我請被告趕快去跟銀行掛失，我這邊先作受
    理的紀錄，之後9月4日凌晨12點多被告有再來派出所製作筆
    錄，說他的存摺放在車子被拿走。」、「（問：被告來報案
    時是跟你說車內東西被偷還是遺失？）被告說存摺、提款卡
    不見，我請他趕快向銀行掛失。」、「（提示工作記錄簿）
    問：這是你是你根據被告跟你說的情況而記載的？）是。」
    「（問：你說被告11點多到派出所報案，為何沒有正式的受
    理紀錄？）因為當時被告也沒有清楚說是被偷還是遺失，我
    有問被告是要報遺失還是要報失竊，我想先作紀錄，請被告
    先去辦理掛失，後來被告第2 次來說是失竊，所以我才做正
    式的報案紀錄。」、「....我記得我是在聽完被告所述之後
    才記載在工作記錄簿上，時間應該是在被告來派出所以後大
    約10幾分鐘後，上面所記載時間確實沒有錯就是晚上11點多
    。」等語綦詳（見本院卷第91頁至92頁），並有臺北縣政府
    警察局新店分局碧潭派出所受理刑事案件報案三聯單、臺北
    縣政府警察局新店分局碧潭派出所受理各類案件紀錄表及臺
    北縣政府警察局員警工作紀錄簿各1 紙附卷足憑（見本院卷
    第28、29、76頁）。而被告上開聯邦銀行新店分行之存摺、
    印鑑及金融卡，皆於97年9月4日透過語音辦理掛失，復有聯
    邦銀行新店分行98年3 月27日（98）聯新店字第0041號函文
    存卷可考（見本院卷第31頁）。準此，被告倘基於幫助詐欺
    取財之犯意，而交付上開聯邦銀行新店分行帳戶之存摺等物
    ，衡情，被告應會設法掩飾其犯行，殊無於97年9月3日晚間
    11時許，即與證人甲○○自行前往臺北縣政府警察局新店分
    局碧潭派出所報案，更於翌日即將上開聯邦銀行新店分行帳
    戶掛失，使該詐欺集團無法繼續使用之理。由此益徵，被告
    上開辯詞並非子虛。
  (四)再依前開未登摺帳項查詢清單所示，被告透過語音辦理掛失
    時，帳戶內尚餘有19,466元未及提領，衡諸常情，一般詐騙
    集團利用人頭帳戶之目的意在提款，是以苟被告於交付帳戶
    提款卡之初即基於幫助詐騙集團領取詐得款項之犯意，則其
    豈有在款項領清之前，即先行向銀行申辦掛失事宜，致使持
    有其提款卡之詐騙集團人員無法提領詐得款項，而遂行犯行
    。至被告與證人甲○○雖就發現上開聯邦銀行新店分行帳戶
    之存摺、密碼及金融卡失竊後，是先至派出所報案或是回黃
    昏市場附近找尋之經過、有無開啟車內置物箱確認等細節陳
    述有不符之情形，然本院審理時離案發已1年3月餘，其等記
    憶難免模糊，則此部分陳述縱使不一致，亦難據為不利被告
    之認定，附此指明。
  (五)綜上所述，本件因乏證據足認被告曾交付上開帳戶之金融卡
    及密碼予詐騙集團成員使用，尚不得以被害人經詐騙集團成
    員施用詐術後將款項匯入被告上開聯邦銀行新店分行帳戶內
    而遭提領，即逕以幫助詐欺取財罪相繩。此外，本院復查無
    其他積極證據，足資證明被告涉有幫助詐欺取財犯行，揆諸
    首揭規定及說明，本件不能證明被告犯罪，應為無罪判決之
    諭知。
五、至於臺灣板橋地方法院檢察署檢察官以97年偵字第32048、3
    0163號移送併辦被告幫助詐欺部分，因本件業經諭知被告無
    罪，則該併辦部分自不生審判不可分之關係，是本件起訴之
    效力即不及於該移送併辦部分，且該併辦部分亦未據起訴，
    本院自不得併予審究，應退由原檢察官另行依法處理，併此
    敘明。
據上論斷，應依刑事訴訟法第301條第1項，判決如主文。
本案經檢察官徐則賢到庭執行職務。
中    華    民    國    98    年    12    月    30    日
              刑事第十三庭審判長法  官  許泰誠
                                法  官  李貞瑩
                                法  官  陳君鳳
以上正本證明與原本無異。
如不服本判決應於收受送達後10日內向本院提出上訴書狀，並應
敘述具體理由；其未敘述上訴理由者，應於上訴期間屆滿後20日
內向本院補提理由書（均須按他造當事人之人數附繕）「切勿逕
送上級法院」。
                                書記官  楊湘雯
中    華    民    國    98    年    12    月    31    日

司法院資訊處製作；財團法人民間司法改革基金會備份。
